【裁判字號】    98,重上,745
【裁判日期】    990601
【裁判案由】    給付工程款
【裁判全文】
臺灣高等法院民事判決                 98年度重上字第745號
上  訴  人  立勤工程有限公司
法定代理人  甲○○
訴訟代理人  林復宏律師
            吳家鳳律師
被 上訴 人  廣鑫營造有限公司
法定代理人  丙○○
訴訟代理人  路春鴻律師
            黃淑芬律師
上列當事人間給付工程款事件，上訴人對於中華民國98年10月30
日臺灣新竹地方法院97年度重訴字第87號第一審判決提起上訴，
本院於99年5 月18日言詞辯論終結，判決如下：
    主      文
上訴駁回。
第二審訴訟費用由上訴人負擔。
    事實及理由
壹、程序方面：
    本件被上訴人之法定代理人由林武煉變更為丙○○，有公司
    登記資料查詢表一件可憑（見本院卷第122 頁），丙○○具
    狀聲明承受訴訟（見本院卷第65頁），核無不合，先予敘明
    。
貳、實體方面
一、上訴人起訴主張：伊於95年12月間與被上訴人公司之工地主
    任陳仲壬，以口頭約定，由伊承作被上訴人公司承攬訴外人
    雲林縣水林鄉公所「蔦松大排排水整治工程」（下稱系爭排
    水整治工程）中之「鋼板樁打拔工程」（下稱系爭工程），
    工程款以實做數量計算。伊已於96年5 月底6 月初完成全部
    工作，爰依承攬契約之法律關係，請求被上訴人給付承攬報
    酬新台幣（下同）8,728,872 元。
二、被上訴人則以：訴外人陳仲壬非伊承包系爭排水整治工程之
    工地主任，亦非伊公司之員工，兩造間並無任何承攬契約存
    在；伊與訴外人世營造有限公司（下稱世公司）訂立承
    攬契約，由世公司施作系爭工程等語，資為抗辯。
三、原審對於上訴人之請求，判決：上訴人之訴及假執行之聲請
    均駁回。上訴人不服，提起上訴，聲明：(一)原判決廢棄。(二)
    上開廢棄部分，被上訴人應給付上訴人8,728,872 元，並自
    起訴狀繕本送達翌日起至清償日止起算之利息。(三)上訴人願
    供擔保，請准宣告假執行。被上訴人則聲明：上訴駁回。
四、兩造不爭執事項（見本院卷第27頁）：
  (一)上訴人於95年12月起，在被上訴人承攬系爭排水整治工程中
    ，施作系爭工程，迄96年5 月底6 月初已完成全部工作。
  (二)訴外人陳仲壬簽收上訴人公司所出具記載施工數量、時間，
    之單據如下：
    1.運費12000 ×12＝144,000 （96年1 月21日）
    2.鋼板樁打設960 米×1200＝0000000（96年1 月10日）
    3.租工20000 （96年1 月12日）
    4.租工20000 、助手2300、運補費8000（95年12月25日）
    5.鋼板樁打設360 米×1800＝648000 （96年1 月3 日）
    6.鋼板樁打設574 米×1200＝688800（96年1 月25日）
    7.運費來回4 趟12000 ×4 ＝48000 （96年1 月24日）
    8.運費來回12趟12000 ×12＝144000（96年1 月20日）
    9.鋼板樁完成打設200 米×1800＝360000（96年2 月7 日至
      13日）
    10.運費20趟12000 ×20＝240000（96年2 月7 日）
    本件單價、工作單數量之款項，合計為8,728,872 元。
五、上訴人主張兩造口頭約定由上訴人施作系爭工程，被上訴人
    應依承攬約給付工程款云云；被上訴人則執前詞抗辯。兩造
    同意依民事訴訟法第270 條之1 第1 項第3 款規定，整理並
    協議簡化本件爭點為兩造間有無承攬系爭工程之契約存在（
    見本院卷第27頁）？茲論述之：
  (一)按當事人主張有利於己之事實者，就其事實有舉證之責任。
    但法律別有規定，或依其情形顯失公平者，不在此限，民事
    訴訟法第277 條定有明文。次按民事訴訟如係由原告主張權
    利者，應先由原告負舉證之責，若原告先不能舉證，以證實
    自己主張之事實為真實，則被告就其抗辯事實即令不能舉證
    ，或其所舉證據尚有疵累，亦應駁回原告之請求（最高法院
    號17年上字第917 號判例參照）。本件上訴人主張兩造間就
    系爭工程有承攬契約存在，被上訴人予以否認，則上訴人應
    就兩造間有承攬契約存在之積極事實，負舉證責任，合先敘
    明。
  (二)上訴人主張：伊於施作系爭工程前曾向雲林縣水林鄉公所確
    認得標廠商為被上訴人，工地揭示之工程告示牌亦為相同之
    記載，伊透過訴外人陳富輔與任職於被上訴人工地主任之陳
    仲壬接洽，由陳仲壬指示安排上訴人進場施作，訂約時陳仲
    壬從未表明工程已經轉包予訴外人世公司，陳仲壬亦非世
    公司之員工，依訂約時一切客觀事實，顯見本件係由被上
    訴人公司工地主任陳仲壬代表被上訴人公司與伊之代理人陳
    日堂口頭約定而締結，非與世公司成立承攬契約云云，證
    人陳日堂亦稱：「（問：你是否有代表立勤公司去承包蔦松
    大排的鋼板樁打拔工程？）有，我跟陳仲壬接洽…（問：你
    怎麼認定證人陳仲壬是代表廣鑫跟你簽約？）我去現場有看
    到工程告示牌上工地負責人是寫陳仲壬，承包商是廣鑫，且
    我有到鄉公所詢問主辦人員確定工地主任是陳仲壬…（問：
    陳仲壬有跟你說他是代表廣鑫鋼板樁發包給你？）是」等語
    。惟：
    1.證人陳日堂係上訴人公司負責工務及業務之股東（見原審
      卷第138頁反面），其證詞難免偏頗上訴人，尚難遽認為
      真實。
    2.上訴人主張陳仲壬係系爭排水整治工程之工地主任，工地
      現場之工程告示牌亦為相同之記載部分，除證人陳日堂之
      證詞外，上訴人並未舉出其他證據以實其說。
    3.證人陳仲壬證稱：「我在現場擔任『監工』，不是擔任『
      工地主任』…」等語（見原審卷第137 頁等語）；系爭排
      水整治工程之工地主任係訴外人「曹逢哲」，有雲林縣水
      林鄉公所98年8 月10日雲水鄉建字第0980009651號函暨檢
      附之工地相關人員紀錄表可憑（見原審卷第167 、169 頁
      ）；該工程「於95年3 月17日開工起，由廣鑫公司於95年
      5 月31日檢送本工程工地主任委託書，工地主任為曹逢哲
      ，經（監造）公司審核資格符合後，於95年6 月1 日以（
      95 ） 立字第0609號函同意備查，迄今廣鑫公司尚無呈報
      該員撤換」，亦有立品工程顧問有限公司98年8 月10日（
      98）立字第08012 號函檢附之被上訴人公司函、工地主任
      委託書、中央大學結業證書、營造業工地主任執業證等可
      憑（見原審卷第179-185 頁），則上訴人主張陳仲壬係系
      爭排水整治工程之工地主任，無足採信。至於雲林縣水林
      鄉公所97年12月26日雲水鄉建字第0970017857號函覆以：
      「本案（即系爭工程）經查為廣鑫營造有限公司所承包，
      陳報之工地主任為陳仲壬君」，係因「原業務承辦員離職
      ，新承辦人員未發文請監造公司確認即將工地聯絡人陳仲
      壬誤繕為工地主任」，業再來函「更正工地主任為曹逢哲
      」，分別有該鄉公所98年10月5 日雲水鄉建字第09800125
      45號、98年8 月10日雲水鄉建字第0980009651號函可證（
      見原審卷第213 頁、第167 頁）；證人即水林鄉公所臨時
      人員乙○○並到院證稱：「（問：提示鄉公所的函，是不
      是你承辦的？）是。（問：前後兩份公文內容不一樣的為
      什麼？）發第一份公文的時候，因為平常接觸工地那個負
      責人是陳仲壬，所以查報工地主任為陳仲壬，法院再來查
      詢我去翻閱相關單位陳報工地主任的文件發現是曹逢哲，
      所以再來函更正。（問：陳仲壬有沒有介紹他自己的頭銜
      ？）他沒有自己介紹他是工地主任。（問：你有看過曹逢
      哲嗎？）有。…（問：介紹他是什麼？）工地主任。…（
      問：到現場估驗會不會碰到陳仲壬？）有時候會碰到陳仲
      壬，有時候會碰到他爸爸。…（陳仲壬有沒有做什麼事情
      ，讓你認為他是工地主任的？）很難判斷，在我們認定上
      的話，我們不管工地主任是誰，只要他們有一個可以講話
      的人出來。（問：你剛剛講說你認為他是工地主任，他做
      了什麼事情，你會這樣認為？）因為我比較常碰到他，所
      以我就以為他是工地主任…」等語（見本院卷第61-63 頁
      ），是雲林縣水林鄉公所97年12月26日雲水鄉建字第0970
      017857號函係誤繕而查報本件工程之工地主任為陳仲壬，
      併予敘明。
    4.上訴人主張本件契約係於「95年12月間」締結，但陳仲壬
      自86年8 月22日投保迄「96年2 月16日」退保時，其勞工
      保險投保單位均為「世公司」，有勞工保險局99年3 月
      19 日 保承資字第09910100380 號函暨檢附之勞工保險被
      保險人投保資料表可憑（見本院卷第49-50 頁），是該投
      資料實不足以證明陳仲壬係有權代表被上訴人簽約之人；
      即使陳仲壬自96年1 月26日至96年4 月24日之投保單位變
      更為被上訴人公司，惟投保資料表上並無陳仲壬擔任被上
      訴人公司職銜之記載，有上開投保資料表可證（見本院卷
      第50頁），亦難憑此認定陳仲壬即係有權代表被上訴人公
      司之人。
    5.被上訴人抗辯：伊公司承包系爭排水整治工程後，已於95
      年4 月10日將包含系爭工程之部分工程交予「世公司」
      施作等情，業據證人即「世公司」之負責人陳富輔證述
      屬實（見原審卷第150頁反面），並有被上訴人公與「世
      公司」簽訂之工程合約書（見原審卷第48 -63頁）、經
      「世公司」陳富輔簽收之領款簽收單、付款指示明細（
      見本院卷第70-83頁）、「世公司」開立買受人為被上
      訴人公司之統一發票（見本院卷第87 -105頁）可憑，應
      可信為真實；證人陳仲壬復稱：「世公司負責人陳富輔
      是我父親（問：你是否曾在蔦松大排排水整治工程工地現
      場擔任工地主任？）那時是因為我爸爸在那邊，我在那邊
      幫忙…」等語（見原審卷第137 頁），證人陳富輔亦稱：
      「（問：為何陳日堂來作證說他沒有跟你接觸，他都是跟
      你兒子做接觸？）他工作做到哪裡都是問我兒子，因為我
      兒子負責測量，工地的材料、工人都是我在發落的…」等
      語（見原審卷第150頁反面-151 頁）。被上訴人將系爭工
      程交予世公司施作，證人陳仲壬、陳富輔又均證稱陳仲
      壬係為世公司施工之人員，足認陳仲壬係以世公司之
      地位與陳日堂洽商本件承攬契約。至於被上訴人公司將部
      分系爭排水整治工程交世公司施作，是否據實呈報業主
      ？有無違反工程契約或相關法令之問題？被上訴人公司與
      世公司如何估驗？如何支付工程款及開立統一發票？其
      金額是否相符？此係被上訴人公司與世公司間之另一問
      題，均無礙被上訴人事實上已將系爭工程交予世公司施
      作之認定。
    6.參以：
      (1)證人陳仲壬又稱：「（問：陳日堂有和你接洽有關蔦松
        大排鋼板樁的工程嗎？）當時我和我父親和他在工務所
        談這件工程…（問：他知道你父親是代表世公司的嗎
        ？）應該知道，因為剛開始是我父親找他的…（問：立
        勤公司或陳日堂有無來跟你結算工程款項？）帳單來我
        有對過數量，請款部分是世公司在處理…（問：在施
        工過程中，你有無告訴立勤公司（即上訴人公司）或立
        勤公司的工人，你是代表哪家公司？）有告訴立勤公司
        現場施工人員，說我是廣鑫公司的下包，我負責現場施
        工。（問：立勤公司現場人員知不知道你不代表廣鑫公
        司？）知道，他們都知道我是廣鑫的下包」等語（見原
        審卷第137 反面-141反面）。
      (2)證人陳日堂亦稱：「（問：你是否有代表立勤公司去承
        包蔦松大排的鋼板樁打拔工程？）有，我跟陳仲壬接洽
        ，因為證人陳仲壬的爸爸（即陳富輔）打電話給我說他
        兒子在蔦松大排的營造廠…叫我去跟他報價…（問：照
        你所說陳富輔應該跟你認讓識？）我不認識他，他是找
        朋友問誰有在做鋼板樁，再打電話給我…是陳富輔帶我
        去找陳仲壬，工程都是跟陳仲壬談…」等語（見審卷第
        138 頁、第140 頁反面）。
      (3)證人陳富輔復稱：「（問：是否有將部分工程分包給上
        訴人公司？有，我將鋼板樁工程分作三班輪流做，透過
        我一個師傅介紹，我師傅把我的電話給立勤公司（即上
        訴人）的人，立勤公司的陳日堂人再與我約好，由我帶
        他去工地看。（問：你有和立勤定契約嗎？）沒有，我
        們約好打鋼板樁一米長1800元，我當時有拿我的名片給
        他，跟他說我是世公司的負責人。（問：為何陳日堂
        來作證說他沒有跟你接觸，他都是跟你兒子做接觸？）
        他工作做到哪裡都是問我兒子，因為我兒子負責測量…
        （問：你跟立勤公司帳怎麼算？）陳日堂先跟我對數量
        ，確認後他再開世的發票，我公司會計再開支票寄給
        陳日堂…（問：後來款項為何付不出來？）我公司資金
        週轉不靈才付不出來」等語（見原審卷第150 頁反面-1
        51頁），並有世公司簽發指名上訴人公司為受款人，
        面額3,263,479 元之支票、退票理由單，以及上訴人開
        立予世公司之同額統一發票可憑（見原審卷第94- 95
        頁）。
      (4)上訴人公司未獲系爭工程款之給付，曾委請統領法律事
        務所發函世公司，副本通知被上訴人公司，以：「…
        茲據當事人立勤工程有限公司（即上訴人）法定代理人
        甲○○先生委稱：『世公司前將〝蔦松大排〞之工程
        委由本公司施作，本公司並已依約進行施作。惟本公司
        已施作完成部分，該公司應給付8,105,257 元之工程款
        ，該公司迄今仍遲不給付，為此特委請貴律師代函通知
        該公司，希函達5 日內給付積欠之工程款，逾期即依法
        訴追…」等語，有統領法律事務所96年8 月31日96年領
        字第96392 號函可按（見原審卷第96頁）。
      (5)綜上，證人陳仲壬、陳日堂、陳富輔所述，系爭工程係
        透過第三人介紹，由陳富輔先與陳日堂接洽，再由陳日
        堂向陳仲壬報價等系爭工程之訂約細節相符，且施工期
        間之工作內容均係由陳日堂與陳富輔、陳仲壬核對數量
        計價，由世公司簽發指名上訴人公司之支票以為工程
        款之支付，上訴人公司則開立同額發票以供報稅，上訴
        人公司更於催告工程款之律師函上明白表示「世公司
        前將『蔦松大排』之工程（即系爭工程）委由本公司施
        作」，益徵上訴人公司係向「世公司」承攬系爭工程
        。
    7.上訴人雖主張：雲林縣水林鄉公所承辦人員乙○○證稱：
      「發第一份公文的時候，因為平常接觸工地那個負責人是
      陳仲壬，所以查報工地主任為陳仲壬，法院再來查詢我去
      翻閱相關單位陳報的文件才知道是曹逢哲…（問：你認為
      陳富甫、陳仲壬是屬於什麼公司的人？）廣鑫…」等語，
      應可認陳仲壬係為被上訴人公司成立本件承攬契約云云。
      惟：
      (1)被上訴人有關系爭工程部分已交由「世公司」承作，
        詳如前述；
      (2)被上訴人於98年1 月13日以98廣營字第025 號函，向雲
        林縣水林鄉公所說明，工程施工期間，世公司為廣鑫
        公司承攬本工程之協力廠商等情，有雲林縣水林鄉公所
        97年12月26日雲水鄉建字第0970017857號函可按（見原
        審卷第107 頁）。
      (3)再詢問證人乙○○：「你為什麼認為他們是廣鑫公司的
        人」？，答以：「因為承包這件工程是廣鑫。（問：你
        認為在現場施作蔦松大排現場人員都是廣鑫公司的嗎？
        ）我們不管協力廠商，針對承包廠商是廣鑫，我就會打
        電話給監造單位，他們就會聯絡廣鑫派人去看…」等語
        （見本院卷第63頁）。
      (4)綜上，雲林縣水林鄉公所承辦人員乙○○認陳仲壬係被
        上訴人公司之人員係因被上訴人公司承包系爭排水整治
        公程之故，即使被上訴人公司陳報「世公司」為本工
        程之協力廠商，乙○○亦未加以區分，統稱在工地之所
        有人員為被上訴人公司之員工，則乙○○便宜行事認定
        陳仲壬為被上訴人公司員工之事實，亦不足以認定陳仲
        壬即為有權代表被上訴人公司簽約之人。
    8.上訴人提出2 月、6 月份之工程請款單，其上記載客戶名
      稱為「廣鑫營造有限公司（即被上訴人）」，固有請款單
      可證（見原審卷第15-16 頁），惟此係上訴人自行製作之
      文書，其上又無被上訴人簽認之文字，尚難據此認定兩造
      間有承攬契約存在。
    9.據上，證人陳仲壬並非系爭工程之工地主任；又無證據證
      明陳仲壬係有權代表被上訴人公司締約之人；且陳仲壬係
      為世公司與上訴人洽談系爭工程，則上訴人主張系爭工
      程係由被上訴人公司工地主任陳仲壬代表被上訴人與上訴
      人公司之代理人陳日堂口頭約定而締結云云，不足採信。
  (三)上訴人主張：縱認陳仲壬無權簽訂本件承攬契約，惟被上訴
    人明知陳仲壬於伊提出簽收單「業主名稱欄」上記載「廣鑫
    （即被上訴人）」，並於業主簽章欄位簽名表示完成工作或
    進料；又出入工地、指揮工程進度等代理行為，而不為反對
    之表示，應負授權人之責任云云；被上訴人亦予否認。本院
    查：
    1.按由自己之行為表示以代理權授與他人，或知他人表示為
      其代理人而不為反對之表示者，對於第三人應負授權人之
      責任。但第三人明知其無代理權或可得而知者，不在此限
      。為民法第169條所明定。又民法第169條所謂知他人表示
      為其代理人而不為反對之表示者，以本人實際知其事實為
      前提，其主張本人知此事實者，應負舉證之責（最高法院
      68年台上字第1081號、48年台上字第1281號判例意旨參照
      ）。
    2.上訴人主張：陳仲壬於簽收單業主簽章欄上簽名，確認施
      工項目及進料數量，固據提出簽收單20張為證（見原審卷
      第6-10、12-13），惟：
      (1)上訴人提出之簽收單係上訴人自行製作之文書；證人陳
        仲壬又稱：「（問：〈提示原證一簽收單〉上面陳仲壬
        的簽名是否你簽的，上面廣鑫是否你寫的？）簽收人是
        我簽的，但廣鑫不是我寫的。（問：你為何在簽收單上
        面簽收？）我是按上訴人在現場實際施作的數量，經過
        我確認後簽名的，一般寫廣鑫應是針對蔦松大排的承包
        商所寫的…」等語（見原審卷第138頁），則證人陳仲
        壬單純為確認工作項目及進料數量而於簽收單上簽之行
        為，自不足以證明陳仲壬有自稱係「廣鑫」（即被上訴
        人）代理人之行為。
      (2)上訴人承包工程後將部分工程轉包世公司，世公司
        又將系爭工程交上訴人施作等情，均詳如前述，系爭工
        程既存在上訴人公司世公司之間，就上訴人而言，其
        「業主」即為世公司；陳仲壬係世公司派駐現場之
        人員，亦如前述，則陳仲壬為世公司於「業主欄」簽
        章，進出工地及指揮工程進度等，即無不合。此觀諸上
        訴人提出之簽收單，另有世公司工程師「曹振步」亦
        於業主簽章欄上簽名自明，有簽收單7 張可憑（見原審
        卷第11-12 ）。
      (3)證人即立勤公司前員工徐昭榮、葉俊義亦稱「陳仲壬分
        派系爭工程之工作，惟未並未表明其係代表廣鑫公司」
        等語（見原審卷第152- 153頁）；上訴人亦不否認「陳
        仲壬未以被上訴人之代理人自居」（見本院卷第114 頁
        ），益見陳仲壬並未向上訴人表示其為被上訴人之代理
        人。
    3.此外，上訴人又未能舉證證明陳仲壬有何表示其為被上訴
      人公司代理人之行為，且被上訴人「明知」該事實而不為
      反對之表示，則其主張被上訴人應負表見代理授權人之責
      任云云，亦非可採。
六、綜上所述，上訴人未能舉證證明兩造成立承攬契約，則其依
    據承攬之法律關係，請求被上訴人給付8,728,872 元，及自
    起訴狀繕本送達之翌日起至清償日止，按年息百分之5 計算
    利息，為無理由，不應准許。其假執行之聲請亦失所附麗，
    應併予駁回。原審為上訴人敗訴之判決，及駁回其假執行之
    聲請，並無不合。上訴意旨指摘原判決不當，求予廢棄改判
    ，為無理由，應予駁回。
七、本件事證已臻明確，兩造其餘之攻擊防禦方法及提出之證據
    ，均經本院審酌後，認對判決結果不生影響，爰無庸一一論
    述；上訴人原聲請傳訊證人呂炎錩，業於99年4 月14日準備
    程序時捨棄聲請（見本院卷第63頁反面），併此敘明。
八、據上論結，本件上訴為無理由，依民事訴訟法第449條第1項
    、第78條，判決如主文。
中    華    民    國    99    年    6     月    1     日
                    民事第十五庭
                        審判長法  官  林恩山
                              法  官  郭松濤
                              法  官  陳雅玲
正本係照原本作成。
如不服本判決，應於收受送達後20日內向本院提出上訴書狀，其
未表明上訴理由者，應於提出上訴後20日內向本院補提理由書狀
（均須按他造當事人之人數附繕本）上訴時應提出委任律師或具
有律師資格之人之委任狀；委任有律師資格者，另應附具律師資
格證書及釋明委任人與受任人有民事訴訟法第466條之1第1項但
書或第2項（詳附註）所定關係之釋明文書影本。
中    華    民    國    99    年    6     月    1     日
                              書記官  葉國乾
附註：
民事訴訟法第466條之1（第1項、第2項）：
對於第二審判決上訴，上訴人應委任律師為訴訟代理人。但上訴
人或其他法定代理人具有律師資格者，不在此限。
上訴人之配偶、三親等內之血親、二親等內之姻親，或上訴人為
法人、中央或地方機關時，其所屬專任人員具有律師資格並經法
院認為適當者，亦得為第三審訴訟代理人。

司法院資訊處製作；財團法人民間司法改革基金會備份。
